【裁判字號】    99,訴,2586
【裁判日期】    991020
【裁判案由】    損害賠償
【裁判全文】
臺灣臺北地方法院民事判決              99年度訴字第2586號
原      告  甲○○
被      告  階梯股份有限公司
兼  法  定
代  理  人  乙○○
共      同
訴訟代理人  林耀泉律師
            陳盈君律師
上列當事人間請求損害賠償事件，本院於民國99年10月 6日言詞
辯論終結，判決如下：
    主      文
被告階梯股份有限公司應給付原告新臺幣肆拾柒萬陸仟貳佰捌拾
玖元，及自民國九十八年十月三十一日起至清償日止，按週年利
率百分之五計算之利息。
原告其餘之訴駁回。
訴訟費用由被告階梯股份有限公司負擔十分之三，餘由原告負擔
。
本判決原告勝訴部分得假執行。
    事實及理由
壹、程序事項：
一、按對於私法人或其他得為訴訟當事人之團體之訴訟，由其主
    事務所或主營業所所在地之法院管轄。民事訴訟法第2 條第
    2 項定有明文。查本件原告起訴時，被告主事務所設於臺北
    市○○區○○路328號6樓之1 ，此有公司變更登記表在卷可
    參。依上開規定，本院自有管轄權。原告主張本件所涉消費
    行為發生地在臺中市，請求本院移轉管轄，於法無據，難以
    准許。
二、按訴狀送達後，原告不得將原訴變更或追加他訴，但請求之
    基礎事實同一或擴張應受判決事項之聲明者，不在此限，民
    事訴訟法第255條第1項第2款及第3款定有明文。查，本件原
    告原起訴主張被告階梯股份有限公司（下稱階梯公司）債務
    不履行及違反公平交易法第23條之2規定，並依民法第226條
    、第227條之1準用同法第195條第1項請求損害賠償，另據公
    平交易法第31條、第32條第 1項及消費者保護法第51條主張
    損害額 2倍之賠償金，而被告乙○○係被告階梯公司負責人
    ，則依公司法第23條第 2項規定，應與被告階梯公司連帶負
    賠償責任。嗣主張被告階梯公司前揭債務不履行行為亦屬侵
    權行為，而追加民法第184條第1項為請求權基礎，請求被告
    應連帶賠償。核原告所為原訴訟標的與追加之訴訟標的，其
    主要爭點均在於被告階梯公司及乙○○是否連帶對原告負賠
    償責任，具有共同性，且在社會生活上可認為關連，而就原
    請求之訴訟及證據資料，於審理繼續進行在相當程度範圍內
    具有一體性，得期待於後請求之審理予以利用，核與上開規
    定相符，應予准許。另查，原告原起訴聲明請求被告應連帶
    給付新臺幣（下同）1,519,255 元及自支付命令送達翌日起
    至清償日止，按週年利率5%計算之利息，嗣訴訟中變更其聲
    明如後述所示，核屬擴張應受判決事項之聲明，揆諸前開規
    定，亦為法之所許，併此敘明。
貳、實體事項：
一、原告起訴主張：
  (一)被告階梯公司係銷售網路線上教學產品之公司，並透過多層
    次傳銷方式銷售，被告乙○○則為被告階梯公司之負責人。
    原告於民國94年4月5日繳交 990元入會費，並購買被告階梯
    公司之網路線上教學產品，於被告階梯公司誤導下，誤信可
    經由「分期付款」支付，惟係與銀行成立消費借貸契約。嗣
    95年6 月10日原告及友人因對被告階梯公司商品商譽之信賴
    ，再與其簽訂購買合約書（下稱系爭合約書），購買FEC 加
    盟單位網路線上教學產品3份（3年為1份，共9年）課程共為
    462,240元，IB M廠牌15吋電腦1部26,990元及同廠牌15吋液
    晶螢幕顯示器2部7,980元共34,970元，並依專案合約給付專
    案裝潢費32,000元，總計529,210 元。詎料，被告階梯公司
    於96年9 月間因經營不善致財務困難，所使用之網路教學系
    統課程商品品質之穩定度及信譽折損，且課程內容縮減不合
    使用，且公司及服務電話不斷更換，購買之電腦亦未完全交
    付，致原告蒙受損失，原告遂向被告階梯公司主張終止契約
    ，則其應按公平交易法第23條之2 規定退還原告原購價格之
    90% ，惟因被告階梯公司未能履行上開義務，故遭行政院公
    平交易委員會罰款5,000,000 元在案。又被告階梯公司對於
    原告申請換貨、契約終止、變更等事項，均以迴避及踢皮球
    方式處理，至96年4月2日只處理暫緩終止一事。97年間被告
    階梯公司按月寄給原告無法網路線上使用之教學產品月份卡
    ，並無任何文字說明，去電詢問亦僅獲請原告去信被告階梯
    公司電子信箱之回應，無履約誠意，有債務不履行及侵權行
    為之情事。另被告階梯公司未正視財務、誠信及信譽危機，
    以不當名義收取入會費，罔顧加盟者權益，致與原告一同學
    習友人及原告家人對原告產生不諒解，甚而原告必須先向母
    親借款將退件者之商品買回，被告階梯公司之債務不履行造
    成原告生活緊張、壓力加劇、經濟困頓及精神痛苦，並引發
    憂鬱症，又因藥物使然造成精神、記憶及活動力欠佳，自得
    依民法第227條之1準用同法第195 條之規定，請求被告階梯
    公司賠償原告信用、名譽及精神之非財產上損害。此外，因
    被告違反前開公平交易法規定，原告自得依同法第31條、第
    32條第1 項及消費者保護法第51條等規定，請求被告階梯公
    司賠償所受損害2 倍之懲罰性賠償金。而被告乙○○係被告
    階梯公司負責人，依公司法第23條第2 項規定，應與被告階
    梯公司連帶對原告負損害賠償責任。
  (二)被告應連帶給付原告之損害賠償數額計算如下：
    1.退貨款部分（包含未退件但無法使用）：即系爭合約書費
      用90%金額為476,289元（計算式：529,210×0.9＝476,28
      9）。
    2.原告信用、名譽及精神之非財產上損害：100,000元。
    3.原告所受損害之2倍懲罰性賠償金：476,289 元之2倍，即
      952 ,578元。
    以上合計為1,528,867元（計算式：476,289＋100,000＋952
    ,578＝1,528,867）。
  (三)爰依民法第226條、第227條之 1準用同法第195條第1項、第
    184條第1項、公平交易法第23條之2、第31條、第32條第1項
    、消費者保護法第51條及公司法第23條第 2項等規定，提起
    本件訴訟等語，並聲明：(1)被告應連帶給付原告 1,528,867
    元，及自支付命令送達翌日起至清償日止，按週年利率5%計
    算之利息。願供擔保，請准宣告假執行。
二、被告抗辯略以：原告主張依公平交易法第23條之 2規定，多
    層次傳銷參加人向多層次傳銷事業表示終止契約時，應受理
    退貨申請並以原購價格 90%買回參加人所持有之商品，此部
    分被告階梯公司並未拒絕，僅因資金調度不良一時無法提出
    現金予以支付，並非惡意不履行退貨後之退款債務，實無故
    意侵害原告權利之意圖及行為，不應按公平交易法第31條、
    第32條負賠償責任。又原告非單純消費者身分，係被告階梯
    公司多層次傳銷之會員，享受有別於消費者之優惠，尚有鼓
    勵會員拓展業務之福利，不得依消費者保護法第51條規定請
    求。且原告就其人格權因前揭債務不履行所受損害及額度，
    未盡舉證責任，況公司法第23條第 2項所稱違反法令致他人
    受有損害，依實務見解觀之，應屬侵權行為之規定，本件被
    告階梯公司依公平交易法第23條之 2應負之多層次傳銷產品
    買回債務，並非侵權行為責任，非屬前開公司法規定之違背
    法令範圍，被告乙○○自毋須與被告階梯公司負連帶賠償責
    任等語，資為抗辯。並聲明：原告之訴駁回。
三、原告主張於94年4月5日成為被告階梯公司之會員，嗣95年 6
    月10日再與其簽訂系爭合約書，購買FEC 加盟單位網路線上
    教學產品及電腦、液晶螢幕顯示器及給付裝潢費總計529,21
    0 元。被告階梯公司後因經營不善致財務困難，所使用之網
    路教學系統課程商品品質之穩定度及信譽折損，且課程內容
    縮減不合使用，未能履行系爭合約書之債務，原告遂向被告
    階梯公司主張終止契約，要求其按公平交易法第23條之2 規
    定退還原告系爭合約書原購價格90% 費用，惟其迄未履行，
    另97年間被告階梯公司按月寄給原告無法網路線上使用之教
    學產品月份卡，皆無任何文字說明等情，業據提出被告階梯
    公司階梯聰明家入會申請暨參加人告知聲明書、95年6 月10
    日之系爭合約書（按：其上為原告舊名石寰其，伊已於95年
    11月17日改名，見本院審訴卷第149 頁）、被告階梯公司開
    學卡1-100 歲月卡、階梯數位學院商品出貨單、階梯數位學
    院7-18歲頻道開學卡等影本（見本院審訴卷第61至63頁、第
    69頁至96頁）在卷可稽，且為被告所不爭執，堪信為真。惟
    原告主張被告階梯公司因債務不履行，而故意過失不法侵害
    其權利，應按前揭規定由被告階梯公司與公司負責人被告乙
    ○○連帶對原告負賠償責任等情，則為被告所否認，並以前
    詞置辯。經查：
  (一)被告階梯公司應依公平交易法第23條之2第2項規定，給付原
    告系爭合約書之購買價格90%之金額：
    按多層次行銷參加人以書面向終止多層次行銷契約後30日內
    ，多層次傳銷事業應以參加人原購價格 90%買回參加人所持
    有之商品，公平交易法第23條之 2第1、2項定有明文。查，
    原告於94年間成為被告階梯公司之會員，前揭入會申請暨參
    加人告知聲明書上並有推薦人劉芠伈簽名，原告於審理中自
    承劉芠伈係伊之上游，劉芠伈先參加被告階梯公司，後推薦
    伊入會，被告亦陳稱原告係多層次行銷之下游，可以將買的
    產品賣給別人，也可介紹客戶給被告等語（見本院卷第23頁
    反面），是以被告階梯公司為多層次傳銷事業，原告推廣並
    銷售被告階梯公司商品，係多層次行銷參加人，原告已對被
    告階梯公司表示因其未能履行系爭合約書之相關給付義務，
    而終止系爭合約書，被告應按前揭規定以原告原購價格 90%
    買回原告持有之商品，為被告所不否認，是原告請求被告階
    梯公司給付系爭合約書產品原購價格529,210元之90%，即退
    貨款476,289元，為有理由。
  (二)原告主張依民法第227條之1準用同法第195條第1項規定，請
    求被告階梯公司為非財產上損害賠償，其請求並無理由：
    按因債務人債務不履行而不法侵害他人之名譽、信用，或其
    他人格法益而情節重大者，被害人雖非財產上之損害，亦得
    請求賠償相當之金額，此觀民法第227條之 1準用同法第195
    條第 1項規定自明。又名譽是否受有侵害，應以社會上對個
    人評價是否貶損作為判斷之依據，信用則為經濟上評價。本
    件原告主張因被告階梯公司債務不履行致伊須向家人借款買
    回退件者之商品，又伊之家人及伊一同參加被告階梯公司之
    友人對伊不諒解，使伊受有精神痛苦、經濟困頓等信用、名
    譽及精神上之損害云云，業為被告所否認，且原告亦未舉證
    ，自難遽採。且原告就伊在社會上之個人評價及經濟上評價
    之貶抑，未能舉證證明所受侵害已達情節重大，與精神上所
    受痛苦與被告債務不履行間具相當因果關係，無從使法院產
    生因債務不履行不法侵害伊人格權，損害情節重大之確信，
    是以原告主張伊名譽、信用及精神之非財產上損害，請求被
    告階梯公司賠償100,000元，即無足採信。
  (三)原告請求被告階梯公司依民法第184條第1項、公平交易法第
    31條、第32條第1項及消費者保護法第51條規定，給付2倍懲
    罰性賠償，並無理由：
    1.按侵權行為，即不法侵害他人權利之行為，屬於所謂違法
      行為之一種，債務不履行為債務人侵害債權之行為，性質
      上雖亦屬侵權行為，但法律另有關於債務不履行之規定，
      故關於侵權行為之規定，於債務不履行不適用之（最高法
      院95年度臺上字第2674號判決意旨參照）。查被告階梯公
      司就系爭合約書內含之網路線上教學課程產品、電腦及專
      案裝潢後之對待給付義務，確有產品無法使用、電腦未全
      數交付之情形，被告審理中亦表示系爭合約書沒有履約（
      見本院卷第23頁），則就此債務不履行所生之法律關係，
      揆諸前開判決意旨，原告既已主張適用民法第226 條關於
      債務不履行之規定，則應不得再依同法第184條第1項規定
      ，復行請求侵權行為損害賠償。另原告主張被告階梯公司
      對於申請換貨、契約終止、變更等事項，均未積極處理與
      迴避態度等情，未舉證說明被告階梯公司成立另一侵權行
      為，且被告階梯公司係以提供網路教學商品服務為銷售項
      目，債務履行具持續性，前揭行為核屬系爭合約書債務不
      履行型態，亦無適用民法第184條第1項餘地。
    2.按事業違反本法之規定，致侵害他人權益者，應負損害賠
      償責任。法院因前條被害人之請求，如為事業之故意行為
      ，得依侵害情節，酌定損害額以上之賠償。但不得超過已
      證明損害額之三倍。公平交易法第31條、第32 條第1項分
      別定有明文。復按依本法所提之訴訟，因企業經營者之故
      意所致之損害，消費者得請求損害額三倍以下之懲罰性賠
      償金；但因過失所致之損害，得請求損害額一倍以下之懲
      罰性賠償金。消費者保護法第51條亦定有明文。經查，被
      告階梯公司雖違反公平交易法第23條之2第2項之規定，經
      行政院公平交易委員會決議認被告階梯公司應停止該行為
      ，並處5,000,000 元罰鍰，此有公平交易委員會決議文附
      卷可稽（見本院審訴字卷第106 頁）。惟公平交易法第23
      條之2第2項規定，乃在課予多層次傳銷事業應於參加人依
      規定終止契約後30日內，以參加人原購價格90% 買回參加
      人所持有商品之義務，則多層次傳銷事業依此規定即有法
      定給付義務，乃法定債之發生原因，多層次傳銷事業違反
      此項買回義務，仍無損於參加人依法請求買回之權利，難
      認有何權益受損情形。況且公平交易法第31條之損害賠償
      責任，仍以致侵害他人之權益者為要件，申言之，不僅有
      損害發生，尚須與被告階梯公司違反買回義務間具相當因
      果關係。然原告主張被告階梯公司未履行買回義務，未能
      舉證說明致伊受有何損害，及未履行與損害間之因果關係
      ，自無法認定被告階梯公司須依該規定負擔賠償責任。此
      外，本件原告與被告階梯公司之間既屬於多層次傳銷關係
      ，而與一般消費關係有所不同，原告非單純最終末端消費
      者，不適用消費者保護法，則其依消費者保護法第51條規
      定請求懲罰性違約金，亦無理由，不予准許。
  (四)被告乙○○無須依公司法第23條第2 項規定，與被告階梯公
    司連帶負賠償責任：
    按公司負責人對於公司業務之執行，如有違反法令致他人受
    有損害時，對他人應與公司負連帶賠償之責，公司法第23條
    第 2項定有明文。本件被告階梯公司未依公平交易法第23條
    之 2規定，履行買回義務，已如上述，惟原告依公平交易法
    該條規定可對被告階梯公司請求給付之權利未有減損，僅係
    被告階梯公司單純債務不履行而尚未實現，非違反法令之侵
    權行為，是被告乙○○雖係被告階梯公司之公司負責人，難
    謂被告乙○○有違反法令致他人受有損害，而須依公司法前
    開規定，與被告階梯公司負連帶賠償之責，原告此部分請求
    ，尚非有據，不能准許。
  (五)從而，被告階梯公司應依公平交易法第23條之 2規定，給付
    原告終止系爭合約書後原購價格90% 之金額，此部分請求，
    應有理由。原告另就被告階梯公司有侵權行為，及故意違反
    公平交易法與消費者保護法規定應負2 倍懲罰性賠償金之主
    張，未據舉證說明，核屬無理，不予採信。又被告階梯公司
    無前開侵權及違反法令行為，是被告乙○○亦無與公司連帶
    賠償之責。
四、綜上所述，原告依公平交易法第23條之2 規定，得請求被告
    階梯公司給付476,289 元。又按給付無確定期限者，債務人
    於債權人得請求給付時，經其催告而未為給付，自受催告時
    起，負遲延責任。其經債權人起訴而送達訴狀，或依督促程
    序送達支付命令，或為其他相類之行為者，與催告有同一之
    效力。又遲延之債務以支付金錢為標的者，債權人得請求依
    法定利率計算之遲延利息，而法定之週年利率係以5%計算。
    民法第229條第2 項、第233條第1項、第203條分別定有明文
    。原告請求被告應自支付命令狀繕本送達翌日起，按法定遲
    延利率支付利息，當屬可採。是原告請求被告給付 476,289
    元及自支付命令送達翌日即98年10月31日起至清償日止，按
    週年利率5%計算之利息，為有理由，應予准許。逾此範圍之
    請求，則無理由，應予駁回。
五、按所命給付之金額或價額未逾新臺幣五十萬元之判決，法院
    應依職權宣告假執行，民事訴訟法第389條第1項第5 款著有
    明文。本件命被告賠償金額未逾500,000 元，爰依上開規定
    ，依職權宣告假執行。
六、本件事證已臻明確，兩造其餘攻擊防禦方法及未經本院援用
    之證據，核與判決之結果不生影響，爰不予逐一論駁，併此
    敘明。
七、訴訟費用分擔之依據：民事訴訟法第79條。
中    華    民    國    99    年    10    月    20    日
                  民事第四庭    法  官  余明賢
以上正本係照原本作成
如對本判決上訴，須於判決送達後20日內向本院提出上訴狀。如
委任律師提起上訴者，應一併繳納上訴審裁判費。
中    華    民    國    99    年    10    月    20    日
                                書記官  楊勝欽

司法院資訊處製作；財團法人民間司法改革基金會備份。
